臺灣高等法院臺南分院民事判決
111年度上易字第55號
上  訴  人  蕭俊雄  
訴訟代理人  陳怡文律師
被 上 訴人  吳清仁  

上列當事人間請求分割共有物事件，上訴人對於中華民國110年
12月30日臺灣嘉義地方法院第一審判決(110年度訴字第458號)提
起上訴，本院於111年4月26日言詞辯論終結，判決如下：
    主  文
上訴駁回。
第二審訴訟費用由上訴人負擔。
    事  實
一、上訴人主張：坐落嘉義縣○○鎮○○段000地號土地、面積274.1
    2平方公尺(下稱系爭000地號土地)及同段000地號土地、面
    積333.53平方公尺(下稱系爭000地號土地)(合稱系爭2筆土
    地)為兩造所共有，應有部分均各2分之1。系爭 2筆土地並
    無因物之使用目的不能分割之情形，兩造亦無不分割之約定
    ，然兩造無法協議分割，爰依法請求合併分割系爭土地。又
    上訴人之父自民國50年間分管使用系爭2筆土地迄今已逾60
    年，系爭2筆土地土地現況為一完整之魚塭，應已成立一默
    示分管協議，倘將該土地分割成二筆土地，並築起3公尺寬
    土堤，將使系爭000地號土地、系爭000號土地之水池面積分
    別僅約60平方公尺、110平方公尺，實難以進行地目用途使
    用，依法因不足2,500平方公尺，無法填成平地後變更為耕
    地，且被上訴人自始未使用系爭土地，則為達經濟效益，認
    應由上訴人取得系爭土地全部，並以土地公告現值補償被上
    訴人，可避免重新施作土堤造成需要移除現有具生產及經濟
    價值之魚塭，並促進系爭土地發揮最大效用，爰請求分割由
    上訴人單獨取得系爭土地，並以金錢補償被上訴人等語。並
    聲明：㈠原判決廢棄。㈡兩造共有系爭2筆土地准予分割，分
    割方式為上開土地全歸上訴人取得，上訴人則按土地公告現
    值每平方公尺新台幣(下同)450元，依應有部分折算金錢即1
    3萬7621元補償被上訴人。
二、被上訴人則以：系爭2筆土地面積差不多，希望採取原物分
    割，於原審由上訴人選擇分配系爭000地號土地，被上訴人
    亦同意分配系爭000地號土地，並同意以土地公告現值計算
    找補金額，被上訴人提起上訴實無理由。並聲明：上訴駁回
    。
三、兩造不爭執事實及爭執事項：
　不爭執事實：　
　  ㈠系爭2筆土地為兩造所共有，其面積、應有部分之比例之情
      形如附表所示。
　  ㈡兩造對於系爭土地並無不分割之協議，亦無因物之使用目
      的致不能分割之情形。
    ㈢系爭2筆土地中間隔著同段000地號土地，為訴外人單獨所
      有。　　
　爭執事項：系爭2筆土地，究應採何種分割方案，較能兼顧當
    事人之利益與公平?
四、本院之判斷：
  ㈠按各共有人，除法令另有規定外，得隨時請求分割共有物。
    但因物之使用目的不能分割或契約訂有不分割之期限者，不
    在此限，民法第823條第1項定有明文。查系爭2筆土地為兩
    造所共有，兩造之所有權應有部分均各2分之1，系爭2筆土
    地並無因物之使用目的，或因契約訂有不分割之期限，致不
    能分割之情形存在等情，則上訴人請求分割系爭土地，核屬
    有據。
  ㈡次按法院依共有人之請求分割共有物時，得命為下列之分配
    ：⒈以原物分配於各共有人。但各共有人均受原物之分配顯
    有困難者，得將原物分配於部分共有人。⒉原物分配顯有困
    難時，得變賣共有物，以價金分配於各共有人；或以原物之
    一部分分配於各共有人，他部分變賣，以價金分配於各共有
    人。以原物為分配時，如共有人中有未受分配，或不能按其
    應有部分受分配者，得以金錢補償之。共有人相同之數不動
    產，除法令另有規定外，共有人得請求合併分割。民法第82
    4條第2項、第3項、第5項定有明文。而法院為裁判分割時，
    應衡酌共有物之性質、價格、使用情形、經濟效用、公共利
    益，全體或多數共有人之意願、利益等因素，並兼顧公平之
    原則。若原則上認原物分配對全體或多數共有人有利，需先
    就原物分配，必於原物分配有困難者始予變賣，以價金分配
    於各共有人。準此，裁判分割共有物，必須以原物分割為原
    則，兼顧各共有人使用現況及利益平衡，務使共有物之經濟
    效用於分割後，獲得最大之效益。
　㈢經查，系爭土地現況均為魚塭，現由上訴人使用，上開二筆
    土地中間有一同地段000地號土地係黃姓地主所有，為水利
    用地，目前亦由上訴人使用中等情，有上訴人提出系爭土地
    地籍圖謄本為憑（見原審卷第265頁），並為兩造所不爭執
    ，堪信為真實。依前述系爭土地之面積、地形、使用現況，
    足見系爭土地採原物分割並無困難。上訴人雖於本院主張兩
    造有默示分管契約，應由其取得系爭土地，再以公告現值補
    償被上訴人云云。然被上訴人則否認兩造間有何分管契約。
    而共有人全體就共有物之全部劃定範圍，各自使用特定之共
    有物者，是為共有物之分管契約，而本件系爭2筆土地均由
    上訴人占有使用，並無劃定被上訴人使用範圍，難認兩造間
    有何分管契約，且被上訴人長期未就上訴人占用系爭土地表
    示異議，僅係單純沈默，亦難謂有默示分管協議存在。再者
    ，上訴人主張系爭土地全部由其取得，此罔顧其他共有人之
    意願，強令被上訴人讓售土地之應有部分，顯有失公允，亦
    不符全體共有人最大利益，是上訴人主張上開分割方案，自
    不足採。又上訴人於原審已有主張由其單獨取得系爭000地
    號土地，由被上訴人單獨取得系爭000地號土地，被上訴人
    少受分配之31.705平方公尺則以土地公告現值計算找補金額
    ，為第三分割方案，該方案為被上訴人所同意(見原審卷第2
    83-284頁)，本院審酌系爭土地地形均屬完整，倘依此方式
    分割不僅可保留系爭土地之完整性，且無過於細分及割裂之
    缺點，自可兼顧全體共有人均受原物分配之公平性及兩造之
    意願，而為公平分割方法。至此分割方法，兩造為各自取得
    其分得之土地，或有須築堤之情事，但此為兩造為各自得取
    得使用其所分得之土地所必然，上訴人以須築堤，主張全部
    土地歸其所有，亦屬無據。又此分割方案分割，致被上訴人
    受分配之土地面積尚不足31.705平方公尺，自應由上訴人按
    系爭土地公告現值即每平方公尺450元計算找補金額即1萬42
    67元（元以下四捨五入）予被上訴人，兼顧公平原則。
五、綜上所述，上訴人主張兩造就系爭土地並無不分割之特約，
    又無不能分割之情事，既屬可信；則上訴人訴請裁判分割系
    爭土地，並無不合；原審法院審酌各共有人之利益、使用現
    狀等情，判決系爭000地號土地分歸上訴人、系爭000地號土
    地分歸被上訴人，上訴人應補償被上訴人1萬4267元，經核
    並無不合。上訴意旨指摘原判決不當，求予廢棄改判，為無
    理由，應予駁回。
六、本件事證已臻明確，兩造其餘之攻擊或防禦方法及所用之證
    據，經本院斟酌後，認為均不足以影響本判決之結果，爰不
    逐一論列，附此敘明。
七、據上論結，本件上訴為無理由，依民事訴訟法第449 條第1
    項、第78條，判決如主文。
中　　華　　民　　國　 111　　年　　 5　　月　　17　　日
                  民事第二庭    審判長法  官  吳上康
                      
                                      法  官  黃義成

                                      法  官  李素靖
上為正本係照原本作成。
不得上訴。　　　　　　　　　　　　　　       
中　　華　　民　　國　　111 　年　　5 　　月　　17　　日

                                      書記官  高曉涵 
　　　　　　　　　
【附表】：
    ┌──┬────────────┬──────┐
    │編號│【嘉義縣○○區○○段】  │共有人      │
    ├──┼────┬───────┼──────┤
    │ 1  │000地號 │面積：274.12㎡│兩造：各1/2 │
    ├──┼────┼───────┼──────┤
    │ 2  │000地號 │面積：337.53㎡│兩造：各1/2 │
    └──┴────┴───────┴──────┘